臺灣高等法院臺南分院刑事判決
110年度上易字第317號
上  訴  人  
即  被  告  陳瑞斌



選任辯護人  楊淳涵律師（法扶律師）
上列上訴人因竊盜案件，不服臺灣臺南地方法院109年度易字第1
063號中華民國110年1月29日第一審判決（起訴案號：臺灣臺南
地方檢察署109年度偵字第16219號），提起上訴，本院判決如下
：
    主  文
上訴駁回。
    事  實
一、陳瑞斌患有非物質或已知生理狀況引起的非特定精神病，致
    其辨識行為違法或依其辨識而行為之能力有顯著降低之情形
    。詎其意圖為自己不法所有，基於毀壞安全設備竊盜之犯意
    ：
  ㈠於109年8月16日12時許，前往陳運正所有位於臺南市○○區○○
    段000000號工寮，以路旁撿拾之木棍破壞工寮正門所附加屬
    於安全設備之鎖頭（所涉毀損罪嫌部分未據告訴）後，入內
    竊取陳運正工寮內之火鶴花12盒（共240支，價值新臺幣【
    下同】6,000元），於得手後離去。
  ㈡於109年8月29日5時30分許，前往陳運正上開工寮，以路旁撿
    拾之木棍破壞工寮正門所附加屬於安全設備之鎖頭（所涉毀
    損罪嫌部分未據告訴）後，入內竊取陳運正工寮內之火鶴花
    4桶（共264支，價值6,600元）及口罩1盒，於得手後離去。
    嗣因行跡可疑為警攔查而查獲上情。
二、案經陳運正訴由臺南市政府警察局麻豆分局報告臺灣臺南地
    方檢察署檢察官偵查起訴。　
　　理  由
壹、證據能力部分：
　　按被告以外之人於審判外之陳述雖不符刑事訴訟法第159 條
    之1 至之4 等4 條之規定，而經當事人於審判程序同意作為
    證據，法院審酌該言詞陳述或書面陳述作成時之情況，認為
    適當者，亦得為證據；當事人、代理人或辯護人於法院調查
    證據時，知有刑事訴訟法第159 條第1 項不得為證據之情形
    ，而未於言詞辯論終結前聲明異議者，視為有前項之同意，
    同法第159 條之5 定有明文。立法意旨在於傳聞證據未經當
    事人之反對詰問予以核實，原則上先予排除；惟若當事人已
    放棄反對詰問權，於審判程序中表明同意該等傳聞證據可作
    為證據；或於言詞辯論終結前未聲明異議，基於尊重當事人
    對傳聞證據之處分權，及證據資料愈豐富，愈有助於真實發
    見之理念，且強化言詞辯論主義，使訴訟程序得以順暢進行
    ，上開傳聞證據亦均具有證據能力。查，本判決所引用具傳
    聞性質之各項證據資料，檢察官、上訴人即被告（下稱被告
    ）陳瑞斌及辯護人於本院審理時表示同意列為本案證據（見
    本院卷第70-71頁），且經本院於審判期日依法踐行調查證
    據程序，檢察官、被告及辯護人於本院言詞辯論終結前均未
    表示異議，本院審酌該等具有傳聞證據性質之證據，其取得
    過程並無瑕疵或任何不適當之情況，應無不宜作為證據之情
    事，認以之作為本案之證據，應屬適當，依刑事訴訟法第15
    9 條之5 之規定，自得作為證據。
貳、實體部分：
一、上揭事實，業據被告陳瑞斌於原審及本院準備程序、審理時
    坦承不諱（見原審卷第122、127頁；本院卷第68、76-77頁
    ），並經證人即告訴人陳運正（見警卷第13-15頁）、證人
    即向被告購買火鶴花之張林素貞（見警卷第17-23頁）證述
    綦詳，復有被告出具之自願受搜索同意書、臺南市政府警察
    局麻豆分局扣押筆錄、扣押物品目錄表、扣押物品收據（見
    警卷第25-32頁）、告訴人陳運正領回口罩及128支火鶴花後
    出具之贓物認領保管單 （見警卷第37頁）、現場及扣押物
    品照片、張林素貞之指認照片（見警卷第39-47、51頁）、
    車牌號碼000-000號重型機車之車輛詳細資料報表 （見警卷
    第59頁）在卷可按，足認被告上開任意性自白與事實相符，
    應可採信。從而，本案事證明確，被告之犯行堪以認定，應
    依法論罪科刑。
二、論罪科刑部分：
　㈠按毀壞門鎖行竊，應論以刑法第321 條第1 項第2 款之毀壞
    安全設備竊盜罪，但此處所謂門鎖，係指附加於門上之鎖而
    言，至於毀壞構成門之一部之鎖（如司畢靈鎖），則應認為
    毀壞門扇之加重竊盜罪（最高法院74年度台上字第243號判
    決意旨參照）。經查，本件被告所毀壞之工寮正門門鎖，乃
    附加於門上，此有現場照片可按（見警卷第41-43頁），可
    知該鎖應係附加於門上用供防閑之「掛鎖」，非屬構成門扇
    之一部，應屬安全設備（最高法院85年度台上字第5433號判
    決意旨參照）。次按刑法第321 條第1 項第2 款所謂毀越門
    扇，其「越」指逾越而言，如係從門走入或開鎖啟門入室，
    均不得謂為逾越門扇（最高法院77年台上字第1130號判決意
    旨參照）。查本案被告所為竊盜犯行係以撿拾之木棍毀壞工
    寮正門之掛鎖後，啟門步行侵入竊盜，是其顯無「踰越」之
    行為，應論以毀壞安全設備即足。
  ㈡是核被告所為，均係犯刑法第321 條第1 項第2 款之毀壞安
    全設備竊盜罪。公訴意旨認被告上開犯行該當刑法第321 條
    第1 項第2 款「毀越安全設備」之加重條件，容有誤會，惟
    其基本社會事實相同，僅屬加重條件之變更，本院仍得予以
    審理，附此敘明。
　㈢被告所犯上開2罪間，犯意各別，行為互殊，應予分論併罰。
    　
　㈣被告前因違反洗錢防制法等案件，經本院以108年度金上訴字
    第778號判處有期徒刑2月，併科罰金2萬元確定，有期徒刑
    部分於109年1月4日執行完畢等情，有臺灣高等法院被告前
    案紀錄表在卷可稽，其受徒刑之執行完畢後，5年以內故意
    再犯本案有期徒刑以上之罪，為累犯。另依司法院釋字第77
    5號解釋之解釋文及理由意旨，係指構成累犯者，不分情節
    ，一律加重最低本刑，於不符合刑法第59條所定要件之情形
    下，致生行為人所受之刑罰超過其所應負擔罪責之個案，不
    符罪刑相當原則、比例原則，於此範圍內，在刑法第47條第
    1項修正前，為避免發生上述罪刑不相當的情形，法院就該
    個案應裁量是否加重最低本刑；依此，該解釋係指個案應量
    處最低法定刑、又無法適用刑法第59條規定減輕之情形，法
    院應依此解釋意旨裁量不予加重最低本刑。然本案被告並無
    上開解釋文所示情形，本院認依刑法累犯規定加重其刑，並
    無使被告所受之刑罰超過其所應負擔罪責，而違反罪刑相當
    原則、比例原則之情形，是以，本院認為被告本案犯行，應
    依刑法第47條第1項規定加重其刑。
　㈤按行為時因精神障礙或其他心智缺陷，致其辨識行為違法或
    依其辨識而行為之能力，顯著減低者，得減輕其刑，刑法第
    19條第2項定有明文。查被告於行為時之精神狀態，經奇美
    醫療財團法人奇美醫院（下稱奇美醫院）鑑定結果略以：被
    告罹患有非物質或已知生理狀況引起的非特定精神病，推估
    在一般狀態下具有判斷物品所有權，何謂竊盜行為的能力，
    而就個案自述、電訪案母、病歷紀錄來看，被告過去長期有
    自言自語、外出遊走，做出自己不知道的事情等行為，已明
    顯影響其生活、婚姻及工作表現，且多數時間未規律回診，
    亦未規則服藥，症狀控制不佳，進一步對比個案對此次案件
    的描述與過往行為模式來看，前後具有一定程度的一致性，
    無法排除個案長期處於精神病性症狀的干擾中。在此次案件
    前又恰逢案母中風、需獨自照顧案父等重大生活壓力事件，
    情緒狀態受到相當程度的影響。綜合來看，無法排除個案在
    案發前後持續一段時間處於受生活壓力事件、精神病性症狀
    干擾，從而影響其精神狀況，致辨識及依此行為能力減損之
    可能性等情，有奇美醫院109年12月11日（109）奇精字第56
    88號函暨檢附之精神鑑定報告書在卷可參（見原審卷第75-8
    5頁）。本院參酌該鑑定報告書係醫療院所參酌被告病史、
    生理心理狀態評估等情，本於專業知識與經驗綜合判斷結果
    ，無論鑑定資格、論斷基礎、論理過程及鑑定方法，無明顯
    瑕疵，前揭鑑定報告之內容既認被告於行為時，其辨識行為
    違法或依其辨識而行為之能力，有可能受到生活壓力及精神
    病性症狀干擾影響，則依有利於被告之原則，應認被告於行
    為時，其辨識行為違法或依其辨識而行為之能力有顯著減損
    ，爰均依刑法第19條第2項規定減輕其刑，並依法先加後減
    之。
　㈥辯護人雖主張被告已經表達願意和解、賠償告訴人之損害，
    縱使最後和解沒有成立，以被告有賠償誠意之態度，爰依刑
    法第59條酌減其刑云云（見本院卷第12、78頁）。惟按量刑
    固屬法院自由裁量之職權，然仍應受比例、罪刑相當原則等
    法則之拘束，並非可恣意為之，致礙及公平正義之維護，必
    須兼顧一般預防之普遍適應性與具體個案特別預防之妥當性
    ，始稱相當。刑法第59條規定之酌量減輕其刑，必須犯罪另
    有特殊之原因與環境，在客觀上足以引起一般同情，認為即
    使予以宣告法定最低度刑，猶嫌過重者，始有其適用。本院
    考量被告先後2次竊取告訴人所有之財物，一再損害告訴人
    財產法益、敗壞社會治安之犯罪情狀以觀，並無足以引起一
    般同情而顯可憫恕；且被告所犯2次竊盜犯行，已有前述減
    輕規定之適用，是衡量被告本案所涉犯罪情節，實無判處法
    定最低本刑而有情輕法重，致生違反罪刑相當性及比例原則
    之情形，自無從依刑法第59條規定減輕其刑。是辯護人請求
    本院依刑法第59條之規定減輕其刑，尚難憑採。
三、原審認被告罪證明確，適用刑法第321條第1項第2款、第47
    條第1項、第19條第2項、第41條第1項前段、第51條第5款、
    第87條第2項前段、第3項前段、第38條之1第1項、第3項，
    刑法施行法第1條之1第1項等規定，並審酌被告因患有上開
    精神疾病，未能慎行，而竊取他人財物，顯然缺乏對他人財
    產權應予尊重之觀念，所為實不足取；惟念及其係患有精神
    疾病，犯罪後業已坦承犯行、尚未與告訴人和解之態度，及
    其自述高職畢業之智識程度、打零工，月入約1萬餘元，與
    父母同住且須扶養父母、父母均已中風等家庭生活經濟狀況
    等一切情狀，分別量處有期徒刑4月，如易科罰金，均以1千
    元折算1日，並定應執行刑為有期徒刑5月，如易科罰金，以
    1仟元折算1日。另說明：⑴按有第19條第2項及第20條之原因
    ，其情狀足認有再犯或有危害公共安全之虞時，於刑之執行
    完畢或赦免後，令入相當處所，施以監護。但必要時，得於
    刑之執行前為之。刑法第87條第2項定有明文。又保安處分
    之措施本含社會隔離、拘束身體自由之性質，其限制人民之
    權利，實與刑罰相同，則本諸憲法保障人權之意旨與刑法之
    保護作用，法院於適用該法條而決定應否執行特定之保安處
    分時，即應受比例原則之規範，俾以保安處分之宣告，能與
    行為人所為行為之嚴重性、行為人所表現之危險性及對於行
    為人未來行為之期待性相當。查被告因精神疾病影響，病症
    控制不佳，且依據過往紀錄來看，未來無法規則回診規則服
    藥的機率不小，故可考慮建議監護之必要，建議監護之時間
    一般以6個月期間為妥適等情，亦有前開精神鑑定報告書在
    卷可憑，復參酌被告於原審審理時自承最近狀況不佳，常常
    發作，影響鄰居安寧報警處理，希望可以接受監護治療，業
    據被告自陳在卷（見原審卷第122、129頁），是審酌上情，
    為預防被告再為類似之違法舉措，導致再犯，危害社會安全
    秩序，爰依刑法第87條第2項、第3項規定，諭知被告於刑之
    執行完畢或赦免後，令入相當處所，施以監護6月，期於專
    責醫院或其他醫療團體內，接受完整治療以協助穩定精神症
    狀，以避免因被告之疾病而對其個人、家庭及社會造成難以
    預期之危害，期收治本之效，俾維公安，並啟其新生。另被
    告於施以監護期間，苟經相關醫療院所評估精神病症已有改
    善，無繼續執行之必要，得由檢察官依刑事訴訟法第481 條
    第1 項、刑法第87條第3 項但書規定，向法院聲請免除繼續
    執行監護處分；⑵被告竊得之口罩1盒及火鶴花128支，均係
    被告竊盜所得之物，業已實際合法發還被害人，爰不予宣告
    沒收或追徵；另被告竊得之其餘火鶴花376支（240+264-128
    =376），並未合法發還被害人，應依刑法第38條之1 第1 項
    前段、第3 項之規定宣告沒收之，於全部或一部不能沒收或
    不宜執行沒收時，追徵其價額。本院審核原審認事用法俱無
    不合。
四、被告上訴意旨略以：⑴被告本件竊盜犯行，係於辨識能力及
    依辨識而行為能力減損的情況下所犯，惡性顯較一般被告輕
    微，亦非故意漠視刑罰效力而再犯罪，請求不要再依累犯加
    重其刑；⑵原審依精神鑑定報告書建議對被告施以監護，無
    異延長被告受社會隔離、拘束身體自由之期間，實與刑罰無
    異，被告希望如果不依照刑法第19條第2項減刑的話，鈞院
    能否量處比原來刑期加計監護處分期間為短之刑期；⑶另原
    審量刑過重，請求從輕量刑云云。惟查：⑴被告本件竊盜犯
    行，應依刑法第47條第1 項累犯規定加重其刑之理由，業經
    本院論述如上；⑵依上開精神鑑定報告之記載可知，被告的
    精神病尚存，症狀控制不佳，且依據過往紀錄以觀，未來無
    法規則回診、服藥之機率不小，建議有監護之必要（見原審
    卷第83頁），再觀諸被告之前案紀錄表（見本院卷第30頁）
    ，被告於本件案發後，又再涉犯竊盜罪，有臺灣高等法院被
    告前案紀錄表在卷可按，可見被告對不當行為缺乏對違反社
    會規範之省思，其再犯各項犯罪之可能性極高，並有危害公
    共安全之虞，甚為灼然。從而，原審認被告再犯各項犯罪之
    可能性極高，並有危害公共安全之虞，且除監護處分外，別
    無其他有效之方式代之，併依刑法第87條第2項、第3項之規
    定，宣示被告應於刑之執行完畢或赦免後，令入相當處所，
    施以監護6月，尚無不合。況監護處分之保安處分，雖兼具
    自由刑之性質，卻有刑罰不可替代之治療作用，並非刑事處
    罰，自非如辯護人所指係無端增加其刑期之情事。⑶
　　按量刑輕重，係屬事實審法院得依職權裁量之事項，苟以行
    為人之責任為基礎，斟酌刑法第57條各款所列情狀而未逾越
    法定刑度，即不得遽指為違法，查原審判決就被告所為上開
    2次竊盜犯行已詳載其審酌科刑之一切情狀之理由，既未逾
    越法定刑度，亦未濫用自由裁量之權限，核無不當或違法之
    情形。且酌以被告所為上開竊盜犯行之次數、竊盜所得財物
    之價值等情，認原審就被告所犯2次竊盜犯行所量處之刑及
    所定應執行刑，亦屬允當。從而，被告之上訴均無理由，應
    予駁回。
據上論斷，應依刑事訴訟法第368條，判決如主文。　
本案經檢察官周文祥提起公訴，檢察官葉耿旭到庭執行職務。
中　　華　　民　　國　　110 　年　　8 　　月　　31　　日
                  刑事第三庭    審判長法  官  陳連發
                                      法  官  洪榮家
                                      法  官  何秀燕　
以上正本證明與原本無異。
不得上訴。
　　　　　　　　　　　　　　　　　　　書記官  翁心欣
中　　華　　民　　國　　110 　年　　8 　　月　　31　　日
附錄本判決論罪科刑法條：
中華民國刑法第321條
犯前條第1項、第2項之罪而有下列情形之一者，處6月以上5年以
下有期徒刑，得併科50萬元以下罰金：
一、侵入住宅或有人居住之建築物、船艦或隱匿其內而犯之。
二、毀越門窗、牆垣或其他安全設備而犯之。
三、攜帶兇器而犯之。
四、結夥三人以上而犯之。
五、乘火災、水災或其他災害之際而犯之。
六、在車站、港埠、航空站或其他供水、陸、空公眾運輸之舟、
    車、航空機內而犯之。
前項之未遂犯罰之。